---
title: "Analiza statystyczna infrastruktury transportowej w USA"
author: "Magdalena Marecik"
date: "31.10.2021"
output: html_document
---

```{r setup, include=FALSE}
knitr::opts_chunk$set(echo = TRUE)
```




## Wprowadzenie i cel projektu

Infrastruktura transportowa od lat pełni kluczowa role w rozwoju amerykanskiej gospodarki. Stanowiac jej rusztowanie, decyduje, w ktorych czesciach kraju nastapi wzrost gospodarczy, a ktore rejony poniosa straty. Obecnie stan infrastruktury transportowej w USA jest oceniany jako sredni. W marcu 2021 roku organziacja American Society of Civil Engineers w raporcie Infrastructure Report Card przyznala amerykanskiemu systemowi transportowemu ocene C-minus [(link do raportu)](https://infrastructurereportcard.org/). Ogolnie rzecz biorac, nastapila zatem niewielka poprawa w stosunku do roku 2017, kiedy transport w USA byl oceniany w tym samym raporcie na D-plus. Jednoczesnie autorzy raportu podkreslaja, ze wiele obszarow takich jak transport publiczny, lotniska czy stan drog, autostrad i mostow wykazuje silne pogorszenie i "znaczne ryzyko awarii". Ponadto autorzy szacuja, ze prawie polowa mieszkancow USA nie ma dostepu do transportu publicznego. Wedlug innych badan, opoznienia spowodowane przez zatory komunikacyjne – ktore czesto są spowodowane nieodpowiednią infrastrukturą – powodują straty w gospodarce w wysokości ponad 120 miliardów dolarów każdego roku. Wsrod amerykanskich rzadzacych wciaz tocza sie debaty na temat tego, jakie projekty dotyczace infrastruktury transportowej powinny być uchwalone, aby poprawic jej stan i jak je sfinansowac.

Z drugiej strony w pewnej czesci stanow Ameryki infrastruktora transportowa jest utrzymana na wysokim poziomie. W rankingu opublikowanym przez U.S. News - 2021 Best States rankings [(link do rankingu)](https://www.usnews.com/news/best-states/rankings/infrastructure/transportation) mozemy zobaczyc, ktore stany zdobyly najwyzszy wynik biorac pod uwage stan znajdujacych sie na ich terytorium drog i mostow, a takze stopien zakorkowania oraz sredni czas, jaki mieszkancy musza przeznaczyc na dojazd do pracy. Ranking ten stanowil inspiracje do przeprowadzenia analizy statystycznej kondycji transportu w poszczegolnych stanach Ameryki. Badanie swoim zakresem obejmie stworzenie wlasnego rankingu stanow pod wzgledem infrastruktury transportowej, a takze klasyfikacje na grupy o charakterystycznych cechach. Celem analizy jest proba znalezienia odpowiedzi na ponizsze pytania:

- Ktore stany maja najlepsza, a ktore najgorsza infrastrukture transportowa, biorac pod uwage wszystkie badane czynniki?

- Ktore stany charakterysuja sie podobna kondycja infrastruktury finansowej, a ktore znaczaco sie od siebie roznia?

- Ile grup o znacznie odmiennych warunkach transportowych mozemy wyroznic sposrod 50 stanow Ameryki?





## Opis i wstepna analiza danych

Zbior danych wykorzystany w projekcie zostal stworzony na podstawie danych zebranych na amerykanskich stronach internetowych. Strony te udostepniaja krajowe statystyki, gromadzac je z roznych zrodel, np. United States Department of Transportation. Dane zawieraja wybrane wielkosci dotyczace kondycji infrastruktury transportowej w poszczegolnych stanach Ameryki:

-	Sredni dzienny czas, jaki zajmuje osobie powyzej 16 roku zycia dojazd do pracy, 2014-2018 (minuty) [(link)](https://www.indexmundi.com/facts/united-states/quick-facts/all-states/average-commute-time#map)

-	Liczba godzin spędzana rocznie przez przecitnego kierowce w korkach, 2017 (godziny) [(link)](https://reason.org/policy-study/24th-annual-highway-report/urbanized-area-congestion/)

-	liczba zgonów w wypadkach na 100 milionów mil przejechanych przez pojazdy silnikowe, 2019 [(link)](https://www.iihs.org/topics/fatality-statistics/detail/state-by-state)

-	Procent drog bedacych w dobrej kondycji, 2019 (%) [(link)](https://www.bts.gov/road-condition)

-	Procent mostow bedacych w zlej kondycji, 2019 (%) [(link)](https://www.bts.gov/bridge-condition)

```{r include=FALSE}
library(knitr)
library(readxl)
data_oryg <- read_excel("data.xlsx")
data <- data_oryg
```

Aby zminimalizowac ryzyko bledow i pozniej moc lepiej zinterpretowac otrzymane wyniki, przed rozpoczeciem badania nalezy dokonac wstepnej analizy zgromadzonych danych.





### Podstawowe statystyki opisowe zmiennych


```{r message=FALSE, warning=FALSE, echo=FALSE results='asis'}

# install.packages("psych")
library(psych)
kable(describe(data[,-1]))
```





#### Sredni czas dojazdu do pracy


Obliczajac srednia z przecietnego czasu, jaki zajmuje mieszkancom poszczegolnych stanow dojazd do pracy, okazuje sie ze Amerykanie spedzaja w drodze do pracy przecietnie niecale 25 minut dziennie, przy odchyleniu standardowym ok. 4 minut. Ujemna kurtoza wskazuje, ze ilosc wartosci skrajnych jest mniejsza niz w przypadku rozkladu normalnego, co mozna zaobserwowac na ponizszym histogramie. Mozna podejrzewac, ze wsrod wielkosci tej zmiennej nie bedzie obserwacji odstajacych. Okazuje sie, ze najwiecej czasu na dojazd do pracy - srednio 33,3 min, poswiecaja mieszkancy Nowego Jorku, natomiast najmniej obywatele Poludniowej Dakoty - okolo 17 minut.

```{r message=FALSE, warning=FALSE, echo=FALSE, fig.align = 'center'}
library(ggplot2)

ggplot(data, aes(x=travel_time_to_work)) + 
  geom_histogram(bins=7, fill="#70adc2", color="#cccccc", alpha=0.8, boundary=10) +
    scale_x_continuous(breaks = seq(min(data[,2])-3, max(data[,2])+3, round((max(data[,2]) - min(data[,2]))/7, 0))) +
      ggtitle("Histogram of average travel time to work by state (USA)") +
        theme_minimal() +
          xlab("Mean travel time to work (minutes)") +
            ylab("Count")
```

```{r message=FALSE, warning=FALSE, include=FALSE}
library(dplyr)

max_travel_time_to_work <- data %>% 
  slice(which.max(travel_time_to_work))
    max_travel_time_to_work
  
min_travel_time_to_work <- data %>% 
  slice(which.min(travel_time_to_work))
    min_travel_time_to_work
```





#### Srednia liczba godzin spedzana rocznie w korkach


Amerykanie spedzaja przecietnie rocznie w korkach niecale 23 godziny, przy dosc duzym odchyleniu standardowym - ok. 16 godzin. Mediana mniejsza od sredniej wskazuje na prawostronna skosnosc rozkladu zmiennej. Najwieksza wartosc zmiennej - ponad 70 godzin rocznie spedzanych w korkach, przypada na przecietnego mieszkanca Nowego Jorku i znaczaco odstaje od sredniej wartosci tej cechy. Na ponizszym wykresie widzimy ile godzin w korkach spedzaja rocznie obywatele poszczegolnych stanow oraz ile przecietnie zajmuje im dojazd do pracy (minuty) - mozna dostrzec dodatnia zaleznosc pomiedzy obiema wielkosciami.


```{r echo=FALSE, fig.align = 'center', fig.width = 15, fig.height = 8}
ggplot(data)  + 
    geom_bar(aes(x=reorder(state, hours_in_congestion), y=hours_in_congestion, color = "Annual time spent in traffic jam (in hours)"),stat="identity", fill="#abcced", alpha=0.7)+
      geom_line(aes(x=reorder(state, hours_in_congestion), y=travel_time_to_work, group = 1, color ="Mean travel time to work (in minutes)"),
                                stat="identity", size=1) + 
        labs(title= "Mean travel time to work (in minutes) vs annual time spent in traffic jam (in hours) by one commuter",
          x="State", y="Annual time spent in congestion (in hours)") +
              theme_minimal() + theme(axis.text.x = element_text(angle=90, vjust=0.2, hjust=1)) +
                scale_color_manual(name = "Legend", values = c("Mean travel time to work (in minutes)"="#737373", "Annual time spent in traffic jam (in hours)" = "#6b82c7"))
```

```{r include=FALSE}
  max_time_in_congestion <- data %>% 
    slice(which.max(hours_in_congestion))
  max_time_in_congestion
```





#### Liczba zgonów w wypadkach na 100 milionów przejechanych mil


W USA wspolczynnik zgonow przypadajacych na 100 milionów przejechanych mil wynosi 1,14. Ujemna kurtoza wskazuje, ze intensywnosc wystepowania obserwacji skrajnych w rozkladzie tej cechy jest mniejsza niz w rozkladzie normalnym i dane skupione sa wokol sredniej. Spodziewamy sie, ze wsrod danych nie bedzie obserwacji odstajacych. Najmniejszy wspolczynnik zgonow w wypadkach drogowych wystepuje w Massachusetts i wynosi 0,54. Najwiecej osob w wypadkach ginie w Poludniowej Kalifornii. Wspolczynnik smierci w wypadkach drogowych wynosi tam 1,83.


```{r echo=FALSE, fig.align='center'}
  ggplot(data, aes(x=fatalities)) + 
    geom_histogram(bins=7, fill="#8ca6d9", color="#cccccc", alpha=0.8, boundary=10) +
      scale_x_continuous(breaks = seq(0, 2, 0.2)) +
        ggtitle("Histogram of fatal car accidents per 100 million vehicle miles traveled by state (USA)") +
          theme_minimal() +
            xlab("Fatal car accidents per 100 million vehicle miles traveled") +
              ylab("Count")
```





#### Kondycja drog i mostow


W Ameryce okolo 81% drog pozostaje w dobrym stanie, przy odchyleniu standardowym 11 punktow procentowych. Najlepsze warunki pod wzgledem kondycji drog charakteryzuja Idaho - stan na polnocnym zachodzie Stanow Zjednoczonych, gdzie ponad 96% drog jest w dobrym stanie. Najgorszy stan drog sposrod wszystkich stanow jest natomiast w Rhode Island - polnocno-wschodnia czesc USA.

Przecietnie 6% mostow w stanach Ameryki pozostaje w zlym stanie. Wartosc ta odchyla sie srednio o 4 punkty procentowe. Podobnie jak w przypadku drog, najwiecej mostow w zlym stanie znajduje sie w Rhode Island - az 24%. Najlepsza kondycja mostow chrakteryzuje Utah - stan na srodkowym zachodzie Stanow Zjednoczonych. Wysoka wartosc kurtozy rozkladu tej zmiennej wskazuje na rozklad leptokurtyczny oraz potencjalne wystepowanie obserwacji skrajnych.





#### Obserwacje odstajace

```{r echo=FALSE, fig.align='center'}
library(gridExtra)
p1 <- ggplot(data, aes(y=travel_time_to_work)) + 
  geom_boxplot(fill="#9eccfa", alpha=0.8) + 
  labs(y = "Mean travel time to work (minutes) per one commuter") +
  theme_minimal()

p2 <- ggplot(data, aes(y=hours_in_congestion)) + 
  geom_boxplot(fill="#b3cce6", alpha=0.8) + 
  labs(y = "Annual time spent in congestion (in hours)") +
  theme_minimal()

p3 <- ggplot(data, aes(y=fatalities)) + 
  geom_boxplot(fill="#c7ccd1", alpha=0.8) + 
  labs(y = "Fatal car accidents per 100 million vehicle miles traveled") +
  theme_minimal()

grid.arrange(p1, p2, p3, ncol=3)
```


W kolejnym etapie przeanalizujemy nasze dane pod katem obserwacji skrajnych. Analiza wykresow pudelkowych dla pierwszych trzech zmiennych potwierdza nasze wczesniejsze przypuszczenia. Wsrod sredniego czasu dojazdu do pracy oraz wspolczynnika smierci w wypadkach drogowych brak wartosci odstajacych. Wystepuja one natiomiast w przypadku sredniej liczby godzin spedzonych w korkach. Mozna wywnisokwoac, ze czesc stanow odznacza sie zdecydowanie wiekszym czasem, jaki mieszkancy musza spedzac w korkach, niz posotale. W czolowce znajduja sie New Jersey (70,15 godzin), Nowy Jork (62,76 godziny) oraz Kalifornia (60,91 godzin).

```{r include=FALSE}
top_3_congestion <- data %>%
  top_n(3, hours_in_congestion)
top_3_congestion
```





```{r echo=FALSE, fig.align='center'}
p4 <- ggplot(data, aes(y=roads_in_acceptable_conditions)) + 
  geom_boxplot(fill="#a3ccf5", alpha=0.8) + 
  labs(y = "Proportion of road miles in acceptable conditions") +
  theme_minimal()

p5 <- ggplot(data, aes(y=bridges_in_poor_conditions)) + 
  geom_boxplot(fill="#b8cce0", alpha=0.8) + 
  labs(y = "Proportion of bridges in poor conditions") +
  theme_minimal()

grid.arrange(p4, p5, ncol=2)
```




Wsrod zmiennych dotyczacych kondycji drog i mostow USA rowniez znajduja sie obseracje skrajne. Mozna zauwazyc, ze czesc stanow chrakteryzuje sie znacznie gorszym stanem drog i mostow niz pozostale. Pod wzgledem obu czynnikow wyroznia sie tu Rhode Island, a takze New Jersey, gdzie jedynie 53% drog jest w mozliwym do przyjecia stanie.

W badaniu zidentyfikowane obserwacje odstajace nie zostana usuniete, z uwagi na to, ze wplywaja na wieksza zmiennosc danych i daja punkt wyjscia do podzialu obiektow na grupy o odmiennych cechach. 





#### Wspolczynnik zmiennosci


```{r echo=FALSE}
for(i in 2:6){
  print(colnames(data)[i])
  print(sd(unlist(data[,i]))/mean(unlist(data[,i])))
}
```

Poniewaz chcemy podzielic nasze obiekty na grupy o odmiennych cechach, istotnym czynnikiem przy wyborze zmiennych do modelu analizy skupien jest ich wystarczajaca zmiennosc. W przypadku omawianych wielkosci wszystkie posiadaja wspolczynnik zmiennosci wiekszy niz 10%, zatem nie ma przeszkod aby wykorzystac je w badaniu.





#### Korelacja


```{r echo=FALSE, message=FALSE, warning=FALSE, fig.align='center', fig.width = 15, fig.height = 8}
library(GGally) 
ggpairs(data[,2:6]) +
  theme(text = element_text(size=20), axis.text = element_text(size=12))
```


Kiedy zmienne uzywane do analizy skupien sa ze soba zbyt mocno skorelowane, moga przyjmujowac wieksze wagi niz inne zmienne, reprezentujac to samo zjawisko. Moze to falszywie wplynac na ostateczny rezultat, poniewaz rozwiazanie przechyli sie w kierunku pojecia, ktoremu w wyniku zbyt duzej korelacji zmiennych przypisano wieksza wage. Nie chcemy zatem, aby nasze zmienne byly wspolliniowe. Na powyzszym wykresie mozna odczytac, ze wykorzystane w badaniu zmienne nie sa ze soba silnie skorelowane, poniewaz w kazdym przypadku wspolczynnik korelacji jest mniejszy niz 90%.   






## Porzadkowanie liniowe


W tej czesci badania wystepujace w zbiorze obiekty, czyli poszczegolne stany Ameryki zostana uszeregowane ze wzgledu na wartosci przedstawionych zmiennych - od "najlepszego" do "najgorszego". Aby obiekty mozna bylo uporzadkowac nalezy ustalic pewne kryterium, pozwalajace np. zakwalifikowac obiekt jako lepszy. W tym celu wszystkie zmienne w zbiorze zostaly zamienione na stymulanty.

```{r include=FALSE}
data_stym <- data
data_stym[, 2:4] <- (-1)*data_stym[, 2:4]
data_stym[, 6] <- (-1)*data_stym[, 6]
```

W kolejnym kroku dane standaryzujemy, odejmujac od kazej obserowanej wartosci jej srednia i dzielac przez odchylenie standardowe, aby zmienne (podane w roznych jednostkach) byly miedzy soba porownywalne.

```{r include=FALSE}
data_stand <- data_stym
for (i in 2:6){
  data_stand[, i] <- scale(data_stand[ ,i], center = TRUE, scale = TRUE)
}
```




#### Metoda Hellwiga porzadkowania liniowego

Metoda Hellwiga porzadkowania liniowego jest przykladem metody wzorcowej. Oznacza to ranking zostanie stworzony na podstawie odleglosci obiektow od wyznaczonego wzorca, czyli najlepszego mozliwego obiektu. Wyznaczony w badaniu wzorzec przyjmuje nastepujace wartosci zmiennych (po standaryzacji):

```{r echo=FALSE }
ideal <- c(max(data_stand$travel_time_to_work),
             max(data_stand$hours_in_congestion), max(data_stand$fatalities),
             max(data_stand$roads_in_acceptable_conditions), max(data_stand$bridges_in_poor_conditions))

ideal
```

W kolejnym kroku nalezy wyznaczyc odleglosci obiektow od wzorca:

$$
d_i = \sqrt{\sum{(x_{ij}-d_j^+)^2}}
$$

```{r include=FALSE}
for (i in 1:5){
  data_stand[, i+6] <- (data_stand[, i+1] - ideal[i])^2
}

for (i in 1:nrow(data_stand)){
  data_stand[i, 12] <- sqrt(sum(data_stand[i, 7:11]))
}
```

oraz znalezc odleglosc "mozliwie daleka":

$$
d_0 = \bar{d_i} + 2 * s(d_i)
$$

```{r include=FALSE}
odl_moz_daleka <- mean(unlist(data_stand[, 12])) + 2*sd(unlist(data_stand[, 12]))
```

Nastepnie wystarczy obliczyc wartosci miary dla kazdego obiektu wedlug ponizszej formuly. Obiekty posortowane wedlug powyzszej miary (od najwiekszego do najmniejszego) stworza ostateczny ranking.

$$
s_i = 1 - \frac{d_{i0}}{d_0}
$$

```{r include=FALSE}
for (i in 1:nrow(data_stand)){
  data_stand[i, 13] <- 1 - data_stand[i, 12] / odl_moz_daleka
}
```

Uzyskane wyniki mozna zinterpretowac, grupujac obiekty wedlug sredniej wartosci rankingowej. Stany dzielimy na 4 grupy - o najlepszej, ponadprzecietnej, ponizej przecietnej oraz najnizszej ilosci punktow uzyskanych w rankingu (zmienna rankingowa). Ostateczny rezultat mozna zobaczyc w ponizszej tabeli:

```{r echo=FALSE results='asis'}
hellwig_final <-data_stand[order(data_stand[ ,13], decreasing=TRUE), -c(2:12)]
colnames(hellwig_final) <- c("state", "hellwig_score")
hellwig_final$hellwig_rank <- c(1:51)

avg_hellwig_score <- mean(hellwig_final$hellwig_score)
sd_hellwig_score <- sd(hellwig_final$hellwig_score)

# Interpretacja wynikow na podstawie sredniej wartosci wspolczynnika rankingowego

for(i in 1:nrow(hellwig_final)){
  if(hellwig_final[i,2] >= avg_hellwig_score + sd_hellwig_score){
      hellwig_final[i,4] <- 1
  }
  else if(hellwig_final[i,2] >= avg_hellwig_score &&
          hellwig_final[i,2] < avg_hellwig_score + sd_hellwig_score){
            hellwig_final[i,4] <- 2
  }
  else if(hellwig_final[i,2] >= avg_hellwig_score - sd_hellwig_score &&
    hellwig_final[i,2] < avg_hellwig_score ){
      hellwig_final[i,4] <- 3
    }
  else{
    hellwig_final[i,4] <- 4
  }
}

colnames(hellwig_final) <- c("state", "hellwig_score", "hellwig_rank", "hellwig_group")
kable([1:10,])
```






#### Metoda TOPSIS porzadkowania liniowego

Metoda TOPSIS jest analogiczna do metody Hellwiga, z t różnica, ze obiekty porownujemy nie tylko do "idealu", ale rowniez antywzorca.

Po zamianie zmeiennych na stymulanty oraz wyznaczeniu macierzy znormalziowanej wg ponizszego wzoru

$$
z_{ij} = \frac{x_{ij}}{\sqrt{\sum_{i=1}^{m}{x_{ij}^2}}}
$$

```{r include=FALSE}
normalized_matrix <- data_stym
x <- c()

for (i in 1:5){
  x[i] <- sqrt(sum(unlist(data_stym[, i+1])^2))
}

for(i in 1:nrow(data_stym)){
  for(j in 2:6){
    normalized_matrix[i, j] <- data_stym[i, j] / x[j-1]
  }
}
```


przechodzimy do wyznaczenia wzorca i antywzorca:


```{r echo=FALSE}
p_ideal <- c(max(normalized_matrix$travel_time_to_work),
              max(normalized_matrix$hours_in_congestion), max(normalized_matrix$fatalities),
                 max(normalized_matrix$roads_in_acceptable_conditions),
                    max(normalized_matrix$bridges_in_poor_conditions))
p_ideal

n_ideal <- c(min(normalized_matrix$travel_time_to_work),
              min(normalized_matrix$hours_in_congestion), min(normalized_matrix$fatalities),
                min(normalized_matrix$roads_in_acceptable_conditions),
                  min(normalized_matrix$bridges_in_poor_conditions))
n_ideal
```

Nastepnie obliczamy odleglosci poszczegolnych obiektow od wzorca i antywzorca. 

```{r include=FALSE}
for (i in 1:5){
  normalized_matrix[,6+i] <- (normalized_matrix[,1+i] - p_ideal[i])^2
}

for (i in 1:5){
  normalized_matrix[,11+i] <- (normalized_matrix[,1+i] - n_ideal[i])^2
}

for (i in 1:nrow(data_stym)){
  normalized_matrix[i,17] <- sqrt(sum(normalized_matrix[i,7:11])) # odleglosci od wzorca
}

for (i in 1:nrow(data_stym)){
  normalized_matrix[i,18] <- sqrt(sum(normalized_matrix[i,12:16])) # odleglosci od antywzorca
}

```

Na tej podstawie wyznaczamy wspolczynnik rankingowy okreslajacy jak dany obiekt jest podobny do rozwiazania idealnego. Podobnie jak wczesniej, stany zostaly przyporzadkowane do 4 grup na podstawie uzyskanych punktow rankingowych.

```{r echo=FALSE}
for (i in 1:nrow(data_stym)){
  normalized_matrix[i,19] <- normalized_matrix[i,18] / 
                              (normalized_matrix[i,18] + normalized_matrix[i,17])
}

topsis_final <- normalized_matrix[order(normalized_matrix[ ,19], decreasing=TRUE), -c(2:18)]
colnames(topsis_final) <- c("state", "topsis_score")
topsis_final$topsis_rank <- c(1:51)

avg_topsis_score <- mean(topsis_final$topsis_score)
sd_topsis_score <- sd(topsis_final$topsis_score)

# Interpretacja wynikow na podstawie sredniej wartosci wspolczynnika rankingowego

for(i in 1:nrow(topsis_final)){
  if(topsis_final[i,2] >= avg_topsis_score + sd_topsis_score){
    topsis_final[i,4] <- 1
  }
  else if(topsis_final[i,2] >= avg_topsis_score &&
          topsis_final[i,2] < avg_topsis_score + sd_topsis_score){
    topsis_final[i,4] <- 2
  }
  else if(topsis_final[i,2] >= avg_topsis_score - sd_topsis_score &&
          topsis_final[i,2] < avg_topsis_score ){
    topsis_final[i,4] <- 3
  }
  else{
    topsis_final[i,4] <- 4
  }
}

colnames(topsis_final) <- c("state", "topsis_score", "topsis_rank", "topsis_group")
topsis_final[1:10,]
```

Wyniki porządkowania 50 stanow pod wzgledem infrastruktury transportowej metodami Hellwiga i TOPSIS są nastepujace:

```{r echo=FALSE}
ordering_final<- merge(hellwig_final,topsis_final, by="state")
  ordering_final[order(ordering_final$hellwig_score, decreasing=TRUE),][1:10,]
```

```{r include=FALSE}
same_rank <- 0
same_group <- 0

for(i in 1:length(ordering_final[,1])){
  if(ordering_final[i,3] == ordering_final[i,6]){
    same_rank = same_rank+1
  }
  if(ordering_final[i,4] == ordering_final[i,7]){
    same_group = same_group+1
  }
}

same_rank
same_group
```


Jedynie 2 z 51 stanow znalazlo sie na tych samych miejscach w przypadku porzadkowania obiema metodami. Mozna zaobserwowac jednak, ze obiekty "lepsze" w obu przypadkach plasuja sie wysoko, natomiast stany z gorszym stanem infrastruktury transportowej zawsze plasuja nisko. Obiekty posrednie takze czesto przyjmuja podobne miejsca w obu rankingach. Potwierdza to fakt, ze 35 stanow trafilo do tej samej grupy w przypadku obu metod.

Wspolczynnik korelacji liniowej Pearsona miedzy wartosciami zmiennych rankingowych (Hellwig score i TOPSIS score) wynosi 0,85. Wspolczynnik korelacji rang Spearmana miedzy pozycjami w rankingu (Hellwig rank i TOPSIS rank) wyniosl 0,8.

W zaleznosci od uzytej metody porzadkowania liniowego otrzymujemy inny ranking stanow pod wzgledem infrastruktury transportowej. Roznice wynikaja z odmiennosci algorytmow. Mimo ze obie metody sa wzorcowe i wykorzystuja odleglosc euklidesowa, w metodzie TOPSIS obiekty dodatkowo poronujemy do antywzorca. Inna jest rowniez metoda normalizacji oraz sposob wyznaczania zmiennych rankingowych (interpretacja na podstawie  [artykulu](https://dbc.wroc.pl/Content/33121/PDF/Bak_Porzadkowanie_Liniowe_Obiektow_Metoda_Hellwiga_i_Topsis_2016.pdf)).
  






## Analiza skupien




